【裁判字號】    91,訴,2535
【裁判日期】    920227
【裁判案由】    侵權行為損害賠償
【裁判全文】
臺灣板橋地方法院民事判決  九十一年度訴字第二五三五號
    原      告  甲○○
    被      告  乙○○
右當事人間請求侵權行為損害賠償事件，原告對於本院刑事庭九十一年度訴字第一一
九一號誣告案件提起附帶民事訴訟（九十一年度附民字第三九九號），經刑事庭裁定
移送前來，本院判決如左：
    主      文
被告應給付原告新臺幣拾萬元。
原告其餘之訴駁回。
訴訟費用由被告負擔十二分之一，餘由原告負擔。
    事      實
甲、原告方面：
  一、聲明：被告應給付原告新臺幣（下同）一百十九萬三千元。
  二、陳述：
    (一)被告係設於臺北縣新莊市○○路四九七巷二十九號「連承塑膠有限公司」（下
      稱連承公司）之負責人，明知如附表所示之三紙支票（下稱系爭三紙支票），
      係其於民國八十五年十一月下旬，在連承公司辦公室所簽發借予原告週轉之用
      ，竟因兩造間之債務糾紛，於如附表所示編號一號之支票兌現後，為不使其餘
      二紙支票兌現，而於八十六年一月二十四日以連承公司代表人身份，向彰化商
      業銀行南新莊分行辦理掛失止付，並填具遺失票據申報書，謊稱該二紙支票在
      辦公室被竊，而以此方式未指定犯人報請該管警察機關協助偵查竊盜罪嫌。嗣
      被告又基於意圖使原告受刑事處分之故意，於八十六年五月二十四日以連承公
      司名義撰寫告訴狀，向臺灣板橋地方法院檢察署申告被告竊盜系爭三紙支票。
      按被告所為上開誣告行為，實已不法侵害原告之名譽、信用及自由權，爰依侵
      權行為之法律關係，請求被告給付如附表所示編號二、三號二紙支票票款十三
      萬二千七百三十元，溢付款六萬零二百七十元、名譽信用及工作收入損失一百
      萬元，共計一百十九萬三千元之損害賠償。
    (二)原告於八十五年十一月下旬向被告商借系爭三紙支票時，本僅欲向其商借票面
      金額十萬元之支票，惟因被告另委請原告調借十萬元現金，故證人徐韻琪係以
      匯款方式匯寄七萬八千元予連承公司及訴外人王育樹，其餘部分以現金由原告
      轉交被告。嗣如附表編號一之支票兌現後，原告要求被告支付編號二之之支票
      票款時，被告竟以原告另曾商借四紙支票購買馬力粉碎機一部，其中部分票款
      尚未支付為由，要求以前開七萬八千元匯款及二萬二千元現金，共計十萬元抵
      付，從而要求原告應支付編號二支票之票款，且以原告開有本票質押要脅。原
      告認被告此舉違背誠信，遂將上述馬力粉碎機賤價售出換回前述四紙支票，並
      將該四紙支票歸還被告。據此，原告除支付如附表所示編號一支票票款四萬八
      千六百五十元外，證人徐韻琪並已匯款十二萬三千元，透過原告交付現金二萬
      二千元；另被告因本件債務以原告所有之ＰＥ塑膠黑次料三千公斤扣抵，依當
      時市價最低價每公斤十六元計算，計有四萬八千元，總計原告先後償還被告之
      金額高達二十四萬一千六百五十元，顯已超出如附表所示三紙支票票面金額總
      和十八萬一千三百八十元，即原告溢付六萬零二百七十元。此外，如附表所示
      編號二、三號之支票係被告非法止付，亦應償還原告票款。
    (三)原告本係於南投市經營尚義塑膠原料回收加工廠，因被告之誣告及於同業間之
      誹謗行為，是原告之商業信用及名譽嚴重受損，致使經營困難，故依民法第一
      百九十五條之規定，請求被告賠償信用名譽及工作收入之損失。
  三、證據：提出戶籍謄本乙份。
乙、被告方面：
  一、聲明：原告之訴駁回。
  二、陳述：
    (一)系爭三紙支票固係原告於八十五年十一月間向其所商借，被告亦已將票開好，
      並由原告在存根聯上簽名，但因被告認為原告先前所借之現金尚未償還，所借
      支票亦未匯錢進去，故又電詢被告之夫毛念椿，其夫表示不要再借予原告，於
      是被告便當場將三紙支票收回，並在存根聯上打叉及填寫作廢二字。惟因原告
      稱欲再向毛念椿洽談，所以被告未將支票撕掉，而將支票放於辦公桌無法上鎖
      之抽屜內。嗣經一、二星期後，被告發現系爭三紙支票不見，遍尋不著，於是
      以電話詢問原告，原告方坦承係其所取走，被告並無誣告之行為。另證人徐韻
      琪當初只是打電話來問被告與原告有無生意往來，有無開票給原告，根本未特
      別提到系爭三張支票，因為被告確曾借給原告其他支票來購買機器，故被告方
      覆稱有借支票給原告。
    (二)被告原係與原告約定，如原告將系爭三紙支票歸還，或將錢匯入支票帳戶，即
      不報警，但直到如附表所示編號一號支票屆期時，原告仍未歸還支票，被告方
      知受騙，但為維持信用，乃將票款存入支票帳戶以供兌現。並於八十六年一月
      二十二日親自前往南投尋找原告，原告方稱系爭支票在證人徐韻琪處，原告乃
      與徐韻琪聯絡，要求其勿提示其餘二紙支票，後該紙支票屆期果未經提示，被
      告心想被告應會歸還該二紙支票。孰知至八十六年五月間，其餘二紙支票竟仍
      經徐韻琪提示而遭退票，被告方具狀向檢察署告訴原告竊盜。
  三、證據：提出支票存根聯影本十三份。
        理      由
一、本件原告起訴主張：被告係連承公司之負責人，明知系爭三紙支票係其於八十五
    年十一月下旬，在連承公司辦公室所簽發借予原告週轉之用，竟因兩造間之債務
    糾紛，於如附表所示編號一號之支票兌現後，為不使其餘二紙支票兌現，而於八
    十六年一月二十四日以連承公司代表人身份辦理掛失止付，並填具遺失票據申報
    書，謊稱該二紙支票在辦公室被竊，而以此方式未指定犯人報請該管警察機關協
    助偵查竊盜罪嫌；嗣又基於意圖使原告受刑事處分之故意，於八十六年五月二十
    四日以連承公司名義撰寫告訴狀，向臺灣板橋地方法院檢察署申告被告竊盜系爭
    三紙支票。按被告所為上開誣告行為，實已不法侵害原告之名譽、信用及自由權
    ，爰依侵權行為之法律關係，請求被告給付如附表所示編號二、三號二紙支票票
    款十三萬二千七百三十元，溢付款六萬零二百七十元、名譽信用及工作收入損失
    一百萬元，共計一百十九萬三千元之損害賠償等語。
二、被告則以：系爭三紙支票固係原告於八十五年十一月間向其所商借，但因原告先
    前所借之現金及支票票款尚未償還，且其夫毛念椿亦表示不要再借予原告，故被
    告便當場將已開好之系爭三紙支票收回，並在存根聯上打叉及填寫作廢二字。惟
    因原告稱欲再向毛念椿洽談，所以被告未將支票撕掉，而將支票放於辦公桌無法
    上鎖之抽屜內。嗣經一、二星期後，被告發現系爭三紙支票不見，遍尋不著，於
    是以電話詢問原告，原告方坦承係其所取走，被告並無誣告之行為。另證人徐韻
    琪當初只是打電話來問被告與原告有無生意往來，有無開票給原告，未特別提到
    系爭三張支票，因為被告確曾借給原告其他支票來購買機器，故被告方覆稱有借
    支票給原告等語，以資抗辯。
三、經查：系爭三紙支票確為被告於八十五年十一月間所開立，經原告背書後持向證
    人徐韻琪調借現金，徐韻琪並於八十五年十一月二十日分別匯款予連承公司五萬
    元、訴外人王育樹二萬八千元，於八十六年一月六日匯款予連承公司四萬五千元
    ；嗣如附表所示編號一之支票屆期經徐韻琪提示後兌現，然被告於八十六年一月
    二十四日以連承公司代表人身份，向彰化商業銀行南新莊分行就如附表所示編號
    二、三號之支票辦理掛失止付，並填寫遺失票據申請書，稱該二紙支票於辦公室
    遭竊；後於八十六年五月十三日，被告復以連承公司名義撰寫告訴狀，向臺灣板
    橋地方法院檢察署申告原告竊盜系爭三紙支票等事實，為兩造所不爭，核與證人
    徐韻琪所述相符，復有系爭如附表所示編號二、三號支票、票據掛失止付通知書
    、遺失票據申報書、告訴狀、匯款回條及匯款申請書影本各乙份附於臺灣板橋地
    方法院檢察署九十一年度偵字第一五九三號誣告案件卷內可稽，自堪信為真實。
    從而本件所應審酌之重點即在於系爭三紙支票究係為原告所竊取，抑或係經由被
    告之同意而交付原告，以及被告是否有誣告之行為以致妨害原告之名譽信用。
四、按因故意或過失，不法侵害他人之權利者，負損害賠償責任，民法第一百八十四
    條第一項前段定有明文。經查：
  (一)系爭三紙支票均有原告之背書，已如前述，如系爭三紙支票確係原告所竊取，此
    舉豈非自曝犯行？且證人徐韻琪於取得系爭三紙支票後，曾於支票屆期前應原告
    之要求而先後匯款九萬五千元予連承公司、另匯款二萬八千元予訴外人王育樹，
    不論上開匯款究係清償原告積欠被告之何筆債務，均可證原告取得系爭三紙支票
    之目的，並非在於將由此擔保所借得之款項單純據為己用甚明。按系爭三紙支票
    屆期未必能兌現，究不能和現金或已入帳之匯款相比，如謂原告竊取被告系爭支
    票之目的僅在於向徐韻琪借得實質之金錢以償還被告債務，亦顯不符常理，故原
    告是否確有被告所稱之竊盜行為，實屬可疑。
  (二)證人徐韻琪於本院八十九年度易字第四○五四號原告因系爭三紙支票被訴竊盜案
    件審理中業已明確證稱：原告於八十五年十一月二十日持系爭三紙支票至伊位於
    苗栗市○○路一一七四號之上班處所向伊調現，伊在拿票後之隔天晚上十時許，
    曾打電話向被告求證上開支票是否為其簽發，被告稱該三紙支票係其所簽發，並
    同意讓如附表所示編號一之支票兌現，惟因其與原告間有財務糾紛，盼伊暫勿提
    示其餘二紙支票等語（參見該案九十年二月二日審判筆錄）。被告對證人徐韻琪
    曾以電話求證之情固不否認，然辯稱證人徐韻琪並未特別提到系爭三紙支票；惟
    查被告自承其本即認識證人徐韻琪（參見本院九十一年十二月十七日準備程序筆
    錄），如證人徐韻琪突然打電話來詢問兩造間有無生意往來，有無開票予原告，
    被告豈有不向徐韻琪追問為何向其詢問此事之理，且證人徐韻琪既係因原告持系
    爭三紙支票擔保向其借款而特地打電話向被告求證，衡情應會提及原告持系爭三
    紙支票向其調現等情以供被告確認，方符情理。據此證人徐韻琪所述應較被告所
    辯可採，洵堪認定。
  (三)另被告既稱其於支票失竊後一、二星期即已發現，並曾以電話確認係原告所竊取
    ，但因原告稱會將支票歸還被告，且為維持信用，故未立即止付，至如附表所示
    編號一號之支票遭提示兌現方知受騙云云。然查證人徐韻琪已明確證稱被告曾同
    意讓第一張支票兌現等語，且其於附表編號一號之支票兌現前業已匯入連承公司
    帳戶共計九萬五千元，已如前述，其匯款金額已逾該紙支票之票面金額四萬八千
    六百五十元，被告亦自承原告曾告知此項匯款事宜（參見被告九十二年一月十七
    日所提書狀），則被告如讓該紙支票兌現，單就系爭三紙支票而言，似亦無所損
    失，該紙支票亦果真兌現，可見證人徐韻琪所稱被告同意讓第一張支票兌現等情
    ，非無所據。而如附表所示編號二、三號之支票屆期既未提示，而是直到八十六
    年五月間方為證人徐韻琪所提示，則在此之前原告尚有歸還支票之可能，即非不
    守信用，又何以被告僅因第一張支票遭提示兌現就認為受騙，而於八十六年一月
    二十四日即掛失止付？如謂被告為維持信用而讓第一張支票兌現，又何以不讓其
    他支票兌現以維持信用？如欲以掛失止付方式避免信用受損，又何以不在第一張
    支票屆期前同時掛失系爭三紙支票，而單獨讓第一張支票兌現？由上所述顯見被
    告所辯諸多不合情理，實難採信。
  (四)綜上所述，系爭三紙支票既經原告背書，且於原告持向證人徐韻琪調現時，徐韻
    琪尚以電話向被告求證是否為其所簽發，並依原告之請求匯款予被告所負責之連
    承公司及訴外人王育樹，而被告於徐韻琪查證時並未提及竊盜之事，僅提及因於
    被告間有財務糾紛而要求徐韻琪勿提示如附表所示編號二、三號之支票，在在顯
    示系爭三紙支票並非原告所竊取，而係被告借予原告週轉之用，至為灼然。從而
    本件被告誣指原告竊盜之事實，而向警察機關及臺灣板橋地方法院檢察署申告，
    顯係以不法之行為侵害原告之名譽權，堪以認定，揆諸首揭法條之規定，即應負
    擔損害賠償責任。
五、按不法侵害他人之身體、健康、名譽或自由者，被害人雖非財產上之損害，亦得
    請求賠償相當之金額，八十八年四月修正、八十九年五月五日施行前之民法第一
    百九十五條第一項前段定有明文。復按信用權係指以經濟活動的可靠性及支付能
    力為內容之權利，與名譽權之區別在於信用權為經濟上之評價，名譽權為社會上
    的評價。本件被告誣指原告有竊盜之行為，揆其性質應僅為貶損原告之人格評價
    ，與原告經濟上之支付能力及可靠性尚無必然關連，且既未拘束原告身體或其他
    方面之自由，亦與自由權無涉，故被告應僅侵害原告之名譽權，當無疑義，原告
    認同時亦侵害其自由權及信用權，尚非可採。經查：
  (一)原告請求被告給付如附表所示編號二、三號二紙支票票款十三萬二千七百三十元
    ，溢付款六萬零二百七十元，共計十九萬三千元部分，其損害並非直接基於被告
    之誣告行為所致，而是兩造間之債務糾紛問題，原告僅得基於票款給付請求權、
    不當得利返還請求權或其他法律關係請求被告給付，被告如有合法權原，亦不因
    其誣告行為而必然需給付上開款項，故原告此部分所受損害與被告所為侵害原告
    名譽權之行為實無因果關係，原告基於侵權行為法律關係所為之請求，尚無理由
    。另原告另行請求工作收入損失部分，並未陳明其請求之具體數額，亦未證明所
    受損害與被告所為誣告行為間之因果關係，亦非可採，不應准許。
  (二)然按被告所為誣指原告竊盜之侵害名譽權行為，造成原告蒙受不白之冤，人格名
    譽受損，精神上所受之打擊自屬重大，自得依前開法條請求名譽權遭侵害之非財
    產上損失。本院爰審酌原告為國中畢業，目前經營塑膠加工廠，名下有一筆與他
    人共有之土地，負債不到十萬元；被告為高中畢業，目前經營塑膠公司，負債大
    於資產，負債大約六、七百萬元，及被告僅因與原告間有債務糾紛，除掛失止付
    外，尚且具狀向檢察機關提出告訴，誣指原告竊盜等情，認原告所得請求之非財
    產上損害賠償以十萬元為適當。
六、綜上所述，原告本於侵權行為之法律關係，請求被告給付十萬元之範圍內，洵屬
    正當，應予准許，逾此部分之請求，則屬無據，應予駁回。又本件事證已臻明確
    ，兩造所為之其他主張、陳述並所提之證據，經審酌後，認均與本件之結論無礙
    ，爰不一一論述，併予敘明。
七、據上論結，本件原告之訴為一部有理由、一部無理由，依民事訴訟法第七十九條
    但書，判決如主文。
中      華      民      國    九十二    年      二      月    二十七    日
                                  臺灣板橋地方法院民事第四庭
~B審判長法  官  陳財旺
~B      法  官  周舒雁
~B      法  官  張紹省
右為正本係照原本作成。
如對本判決上訴，須於判決送達後二十日內向本院提出上訴狀。
中      華      民      國    九十二    年      三      月        七    日
~B書記官  白俊傑
~F0
~T40
附表
┌──┬─────┬─────┬────┬────┬──────────┐
│編號│支票號碼  │票載金額  │發票日期│發票人  │付       款       人│
├──┼─────┼─────┼────┼────┼──────────┤
│一  │EU0000000 │四萬八千六│86.01.20│連承公司│彰化商業銀行南新莊分│
│    │          │百五十元  │        │乙○○  │行                  │
├──┼─────┼─────┼────┼────┼──────────┤
│二  │EU0000000 │七萬三千五│86.01.25│同右    │同右                │
│    │          │百元      │        │        │                    │
├──┼─────┼─────┼────┼────┼──────────┤
│三  │EU0000000 │五萬九千二│86.01.28│同右    │同右                │
│    │          │百三十元  │        │        │                    │
└──┴─────┴─────┴────┴────┴──────────┘


司法院資訊處製作；財團法人民間司法改革基金會備份。
